最高法院民事判決　　　　　　　　　　　　　　　八十七年度台上字第二一六九號
　　上　訴　人　王昌華
　　　　　　　　王允中
　　右　二　人
　　訴訟代理人　孫天麒律師
　　被 上訴 人　司法院
　　法定代理人　施啟揚
　　訴訟代理人　黃文濱律師
右當事人間請求返還土地事件，上訴人對於中華民國八十六年九月三十日台灣高等法
院第二審判決（八十六年度重上字第一七六號），提起上訴，本院判決如左：
    主  文
上訴駁回。
第三審訴訟費用由上訴人負擔。
    理  由
本件被上訴人主張：坐落台北市○○區○○段二小段二七二號土地如第一審判決附圖
（下稱附圖）所示紅色部分，為中華民國所有，由伊管理，其上房屋亦為伊出資建築
，於民國五十六年間，無償借予當時任司法院大法官之上訴人王昌華作為宿舍使用。
惟於六十一年間，王昌華已以國民大會代表身分辦理中央民意代表輔助購宅貸款，而
擁有自有住宅，則其依借貸系爭房地之目的已使用完畢，王昌華及其獨立生活之子即
上訴人王允中占有使用系爭房地之權源自屬消滅。房屋部分雖因伊未辦理保存登記，
於另案訴請返還房屋時，王昌華主張時效抗辯，而受敗訴判決確定，但土地部分既已
登記為國有，伊為管理人，自仍得依民法第七百六十七條規定請求返還。詎經伊催告
，上訴人仍拒不交還等情，求為命上訴人共同將坐落台北市○○區○○段二小段二七
二號如附圖所示紅色部分土地交還與伊之判決。
上訴人則以：系爭房屋乃行政院出資興建，僅形式上由被上訴人與廠商締約，被上訴
人並無系爭房屋之所有權。況被上訴人至六十七年始為系爭土地之管理人，當非房屋
部分之所有人。王昌華僅就房屋部分與被上訴人間有使用借貸關係，並未及於土地。
占用土地者乃系爭房屋，並非伊。王允中係王昌華之子，受王昌華之指示而占有系爭
房屋，被上訴人之請求為無理由等語，資為抗辯。
原審斟酌全辯論意旨及調查證據之結果，以：國有財產撥給各地國家機關使用者，名
義上雖仍為國有，實際上即為使用機關行使所有人之權利，故對於是類財產，應准由
管領機關起訴，代國家主張所有權人之權利。本件被上訴人主張，坐落台北市○○區
○○段二小段二七二號土地，為國有土地，伊為管理機關，上訴人共同占有使用如附
圖所示紅色部分等情，為上訴人所不爭執，且有土地登記簿謄本附卷，並經第一審會
同台北市大安地政事務所測量人員勘測現場，查明屬實，製有勘驗筆錄及複丈成果圖
可稽，堪信為真實。上訴人雖以前開情詞置辯，惟查無權占有基地上建物之人，自亦
無權占有建物之基地，縱基地所有人對該建物之回復請求權已罹於時效而消滅，然該
無權占有人僅取得拒絕交還建物之抗辯權，非謂其對基地之無權占有，即變為合法占
有，其占有建物之時效利益，不能擴及於基地之占有，進而拒絕交還基地。本件系爭
土地上之房屋為被上訴人所有，上訴人王昌華與被上訴人間所成立之使用借貸關係，
業已依其借貸目的已使用完畢而消滅，為王昌華另案與被上訴人間請求遷讓房屋事件
（原審八十四年度上更(一)字第三六九號）確定判決所認定之事實，自不容王昌華再任
意爭執。雖被上訴人對該房屋之返還請求權因罹於時效，王昌華得拒絕返還，但系爭
土地既已登記為國有，且由被上訴人依法管理，其回復請求權並無民法第一百二十五
條消滅時效規定之適用，王昌華自不能以被上訴人對房屋之返還請求權已罹於消滅時
效而拒絕返還系爭土地。次查上訴人王允中在台灣原有戶籍，嗣移居美國，於七十七
年一月三十一日再遷入系爭土地上之房屋，同年二月八日登記，七十二年四月二十日
與施濟美結婚，七十七年二月九日登記並任友信行有限公司資訊專案經理等情，為王
允中所不爭執，且有戶籍謄本可按，其已成家獨立生活。雖與父王昌華同居住於系爭
土地上之房屋，惟無從自內部關係證明其占有使用系爭土地係受王昌華之指示，自難
認其係王昌華之輔助占有人。王允中抗辯其亦係王昌華之占有輔助人云云，殊無可取
。其占有系爭土地既無任何權源，被上訴人主張，王允中亦係無權占有，自堪信實。
從而被上訴人依民法第七百六十七條規定訴求王昌華、王允中共同返還系爭土地，核
屬於法有據，應予准許，為其心證所由得。復說明對上訴人其他抗辯之取捨意見，爰
就上訴人王昌華部分維持第一審所為該上訴人敗訴判決，駁回其上訴；就上訴人王允
中部分，則廢棄第一審所為被上訴人敗訴判決，改判如其聲明，經核於法洵無違誤。
上訴論旨，仍執陳詞就原審取捨證據、認定事實之職權行使，指摘原判決於上訴人不
利部分為不當，聲明廢棄，難認有理由。
據上論結，本件上訴為無理由。依民事訴訟法第四百八十一條、第四百四十九條第一
項、第七十八條，判決如主文。
中      華      民      國    八十七    年      九      月     十一     日
                              最高法院民事第五庭
                                  審判長法官  吳  啟  賓
                                        法官  洪  根  樹
                                        法官  謝  正  勝
                                        法官  劉  福  來
                                        法官  黃  熙  嫣
      右正本證明與原本無異
                                              書  記  官
中      華      民      國    八十七    年      十      月      一      日
